臺灣高等法院花蓮分院民事判決　　　　　95年度上易字第43號
上　訴　人　丙○○
訴訟代理人　劉秀真律師
被上訴人　　乙○○
訴訟代理人　邱聰安律師
當事人間請求返還房屋等事件，上訴人對於臺灣臺東地方法院中
華民國95年6月30日95年度訴字第32號第一審判決提起上訴，本
院於96年2月6日言詞辯論終結，判決如下：
    主  文
上訴駁回。
第二審訴訟費用由上訴人負擔。
    事  實
甲、上訴人方面：
一、聲明：(一)原判決不利於上訴人部分廢棄；(二)前開廢棄部分，
    被上訴人在第一審之訴及假執行之聲均駁回；(三)第一、二審
    訴訟費用由被上訴人負擔。
二、陳述：除與原判決記載相同者，茲予引用之外，另補稱：
  (一)公證契約有法定效力，應該有極強之證據始能推翻其效力。
  (二)系爭存證信函（原審卷第138頁）上之日期係被上訴人乙○
    ○所寫，並非戊○○或丙○○所寫，原判決引用該存證信函
    認定上訴人丙○○只是戊○○之簽約名義人，並不合理。
  (三)兩造約定之租期為3年，租金為每月10,000元，上訴人向戊
    ○○借票6張，扣除房屋稅36,000元後，以每張54,000元，
    支付予被上訴人。至於繳付房屋稅後之807元差額，上訴人
    已退還被上訴人，並經被上訴人收受，如上訴人所言繳納房
    屋稅非屬，被上訴人為何要收受807元之支票？
三、證據：除援用第一審所提證據外，補提東聯家具行負責人之
    證明，及戊○○受雇於上訴人丙○○之證明。
乙、被上訴人方面：
一、聲明：(一)上訴駁回；(二)第二審上訴費用由上訴人負擔。
二、陳述：除與原判決記載相同者，茲引用之外，補稱：
  (一)被上訴人與戊○○間，每月25,000元之租約於93年9月30日
    屆滿，因被上訴人要求調漲租金為27,000元，而與戊○○發
    生爭執，才發生租金調漲之爭執，至於存證信函上記載「土
    地租金調漲」應係戊○○一時筆誤所致。
  (二)戊○○於鈞院證稱：「公證只是形式而已，所付的租金每年
    都不一樣，與公證的租金也不一樣。」，可見公證書上之租
    金僅係形式而已，每月租金確實為27,000元，且若以公證書
    記載為租金之依據，該公證書約定每月租金為10,000元，每
    月付1次，上訴人殊無1次付清3年租金之理？另依存證信函
    所載上訴人既已經濟困難，豈有將3年租金提前1次付清之理
    ？
  (三)依據證人甲○○在鈞院證稱：「有聽到胡先生說不要租的事
    情，所以我才插嘴說如果租的話，還有租金可以收，沒有租
    的話，就沒有租金。」，足以證明上訴人以證人身分所證稱
    ：「也沒有協調，也沒有透過第三者協調」、「26天期間都
    沒有協調」、「（當天是否是你主動去找乙○○續租，乙○
    ○子續租，乙○○拒絕，甲○○叫乙○○再考慮，是不是？
    ）不是這樣的。」，並非實在。從而上訴人以證人身分所證
    93 年10月25日伊以戊○○名義寫給被上訴人之信件，所謂
    信上並未記載93年10月25日，更非事實。
三、證據：援用第一審所提證據。
    理  由
一、被上訴人於原審起訴主張，兩造簽訂房屋租賃契約書，由上
    訴人租用被上訴人所有坐落臺東市○○段203地號土地上，
    建號為同段482建號，即門牌號碼為臺東縣臺東市○○路109
    5號房屋（下稱：系爭房屋），約定租期自93年10月26日起
    至96年9月30日止共3年，租金每月新臺幣（下同）27,000元
    。惟上訴人卻自94年10月起即未再給付租金，經被上訴人於
    94 年12月30日以存證信函定期催告上訴人給付欠租，然上
    訴人藉故拖延迄今仍未為給付，總共積欠5個月租金計
    135,000元，扣除押租金60,000元後，尚欠75,000元，已達2
    個月租金額以上。被上訴人遂於95年2月8日以存證信函通知
    被告為終止租約之意思表示，系爭租約既經終止，爰依租賃
    物返還請求權之法律關係，請求上訴人返還系爭房屋，並自
    95年3月1日起至交還房屋之日止，按月給付原告27,000元計
    算之損害金，及租約終止前積欠之租金75,000元及遲延利息
    。上訴人則以依兩造所簽訂之公證租約上記載，租金為每月
    10,000元，上訴人扣除房屋稅36,000元後，已借用第3人之
    支票，分為6張支票，總計324,000元支付予被上訴人，並未
    欠租，故被上訴人片面終止租約並不合法，上訴人既有權占
    用系爭房屋，自無須返還房屋亦無不當得利可言等語，資為
    抗辯。
二、兩造之爭點在於租金為多寡？被上訴人主張公證契約上記載
    每月租金10,000元，係因兩造約定租賃所得稅由被上訴人負
    責繳納，故為節省租賃所得稅，乃通謀虛偽意思表示於公證
    之房屋租賃契約書上為此記載。上訴人則認為公證契約上關
    於每月租金10,000元之記載為真實。經查：
  (一)按表意人與相對人通謀而為虛偽意思表示者，其意思表示無
    效，民法第87條第1項定有明文。另主張有通謀虛偽意思表
    示者，應負舉證責任。由被上訴人所提出其自81年10月1日
    起與訴外人戊○○所簽訂之多份土地租賃契約書，雙方合意
    之土地或房屋月租金均未低於20,000元，且皆約定租金每2
    個月支付1次，每年開立6張支票1次付清全1年度之租金，顯
    與公證租約之租金數額及給付方式均有不同，茲引用第一審
    判決理由所載。
  (二)原審卷第138頁所附之存證信函，訴外人戊○○已到庭證稱
    ：「係依照其意思所寫，印章亦為伊所蓋。」等語（本院95
    年12月12日準備程序筆錄第2頁），依該存證信函記載：因
    土地租金調漲問題有所爭執，經過幾天思索深感無奈與抱歉
    ，今委託黃姐出面，望您能大人不記小人過，雙方能繼續合
    作等語觀之，顯見戊○○與被上訴人確有因租金調漲問題而
    生爭執，而之前雙方之租金每月既未低於20,000元，怎可能
    另委由上訴人出面承租即商定租金為10,000元？
  (三)兩造簽訂公證契約前之93年10月16日陪同上訴人前往被上訴
    人住處洽談契約內容之證人吳逢州亦到庭證稱：「有聽到胡
    先生說不要租的事情，所以我才插嘴說如果租的話，還有租
    金可以收，沒有租的話，就沒有租金。」等語（本院96年1
    月16日準備程序筆錄第6頁），益徵證人即被上訴人之妻丁
    ○○於本院所證稱：「…9月30日之前，我陸陸續續有找過
    戊○○談過，要把房子要回來，但是他想繼續再租，說如果
    房子不租給他的話，他沒有辦法生活，要把房子燒掉，都沒
    有談成；後來乙○○來找我先生說要續租，但是我先生不想
    租；過了5、6天後，胡先生與黃小姐又來找，有說加2千元
    ，我就心軟，就說再續約3年…」等語（本院96年1月16日準
    備程序筆錄第7頁），與事實相符，應可採信，故兩造約定
    之租金應為27,000元。
  (四)綜上，兩造於93年10月26日簽訂之租賃契約，所約定之月租
    金應為27,000元，上訴人抗辯月租為公證書上之每月10,000
    元等語，與事實不符，自不足採。被上訴人主張公證之租約
    為通謀虛偽意思表示等情，應堪信為真實。
三、兩造就系爭房屋既已約定月租27,000元，每2個月給付1 次
    ，每次開立支票6張1次付清全1年度之租金，則被上訴人主
    張上訴人僅支付93年10月1日起至94年9月30日止共1年之租
    金，依據上開說明，自屬有據，上訴人自94年10月1日起即
    積欠被上訴人房租每月27,000元。故被上訴人請求上訴人自
    94年10月起積欠之房租75,000元，及自起訴狀繕本送達上訴
    人之翌日（即95年2月22日）起至清償日止，按年息5%計算
    之利息，為有理由，應予准許。另被上訴人於94年12月30日
    發即函向上訴人表示終止租約，惟當時遲付租金之總額僅
    21,000元（計算方式：27,000元×3－60,000元＝21,000）
    ，尚未達2個月54,000元之租額。被上訴人須自95年3月1日
    起，即上訴人積欠95年1月份及2月份租金加上前述欠租
    21,000元總額逾2個月租額後，方取得催告終止租約之權限
    ，故被上訴人於95年2月8日向上訴人表示終止租約，與民法
    第440條第1項規定未合，不生終止租約之效力。兩造間之租
    約仍屬有效存在，被上訴人依終止租約後之法律關係，請求
    上訴人遷讓系爭房屋及給付相當於租金之損害金部分，則屬
    無據，為無理由，應予駁回。原審依據上述法律關係，判決
    上訴人應給付被上訴人積欠之租金75,000元及法定遲延利息
    ，並駁回終止租約後後請求遷讓系爭房屋及給付相當於租金
    之損害金之請求，核無不當。上訴意旨指摘原判決不當，求
    予廢棄改判，為無理由，應予駁回其上訴。
四、據上論結，本件上訴為無理由，依民事訴訟法第449條第1項
    、第78條，判決如主文。
中　　華　　民　　國　　96　　年　　2　　月　　13　　日
                  審判長法  官  謝 志 揚
                        法  官  賴 淳 良
                        法  官  湯 文 章
以上正本係照原本作成。
如不服本判決，應於判決送達後20日內向本院提出上訴狀。未表
明上訴理由者，應於上訴後20日內向本院提出上訴理由狀 (須按
他造人數提出繕本)。上訴時應提出委任律師或具有律師資格之
人之委任狀；委任有律師資格者，另應附具律師及格證書及釋明
委任人與受任人有民事訴訟法第466條之1第1項但書或第2項（詳
附註）所定關係之釋明文書影本。
                        書記官  李 德 霞
中　　華　　民　　國　　96　　年　　2　　月　　13　　日
附註：民事訴訟法第466條之1 (第1項、第2項)：
對於第二審判決上訴，上訴人應委任律師為訴訟代理人。但上訴
人或其法定代理人具有律師資格者，不在此限。
上訴人之配偶、三親等內之血親、二親等內之姻親，或上訴人為
法人、中央或地方機關時，其所屬專任人員具有律師資格並經法
院認為適當者，亦得為第三審訴訟代理人。
